【裁判字號】    96,易,2167
【裁判日期】    970111
【裁判案由】    詐欺
【裁判全文】
臺灣士林地方法院刑事判決              96年度易字第2167號
公  訴  人  臺灣士林地方法院檢察署檢察官
被      告  甲○○
上列被告因詐欺案件，經檢察官提起公訴（96年度偵字第8300號
），本院判決如下：
    主  文
甲○○幫助意圖為自己不法之所有，以詐術使人將本人之物交付
，處有期徒刑捌月，減為有期徒刑肆月，如易科罰金以銀元佰
元即新臺幣玖佰元折算壹日。
    事  實
一、甲○○明知提供己有金融機構帳戶之存摺及提款卡，可預見
    其提供之帳戶有遭他人利用作為詐騙工具之可能，竟仍不違
    其本意，基於幫助詐欺之犯意，於民國95年1 月27日至95年
    2 月13日間之某日，在不詳地點，將其於90年12月28日在國
    泰世華商業銀行復興分行所開立之帳號為000000000000號帳
    戶之存摺、提款卡、印章及密碼，交付與真實年籍不詳之成
    年人所組成之詐欺集團有犯意聯絡之真實年籍不詳之成年人
    ，以供該詐欺集團使用，旋由該詐欺集團之真實年籍不詳之
    自稱「小愛」之成年女子，於95年2 月13日中午某時許，以
    電話向乙○○佯稱為其友人因急需款項週轉而指示受話人轉
    帳，並要求其匯款至與之無詐欺犯意聯絡之甲○○所提供之
    上開帳戶內，致受話之乙○○陷於錯誤，而依指示於95年2
    月13日12時22分許，利用設於桃園縣龜山鄉○○村○○路32
    2 號7-11便利商店內之自動櫃員機，將新臺幣20000 元匯入
    上開指定帳戶，迨乙○○於匯款後發覺受騙，而於95年2 月
    13日13時25分許報警處理，並通報為警示帳戶，旋經警調閱
    相關開戶資料，始查悉上情。
二、案經乙○○訴由桃園縣政府警察局大園分局報請臺灣桃園地
    方法院檢察署呈請臺灣高等法院檢察署核轉臺灣士林地方法
    院檢察署檢察官偵查起訴。
    理  由
一、被告甲○○對於本判決所引用之下列各項證據方法之證據能
    力，於本院審理時均表示無意見，且於法院調查證據時，知
    有刑事訴訟法第159 條第1 項不得為證據之情形，亦未於言
    詞辯論終結前聲明異議，茲審酌該等言詞陳述及書面陳述作
    成時之情況，並無不宜作為證據之情事，依刑事訴訟法第15
    9 條之5 之規定，自得作為證據，合先敘明。
二、訊據被告甲○○固不否認有於前揭時地開立上開帳戶等事實
    ，然矢口否認有何公訴意旨所稱之幫助詐欺取財犯行，辯稱
    ：上開帳戶係於95年農曆過年前遺失，並未將帳戶交付他人
    使用云云。經查：前揭犯罪事實，業據告訴人乙○○於警詢
    中指訴歷歷，並有告訴人乙○○所提供之中國信託自動櫃員
    機交易明細表影本、國泰世華商業銀行復興分行96年7 月30
    日國世復興字第0960000194號函及所檢附之開戶資料、國泰
    世華商業銀行復興分行96年9 月26日國世復興字第09600002
    51號函及所檢附之交易明細資料、國泰世華商業銀行復興分
    行96年12月19日國世復興字第0960000314號函及所檢附之交
    易明細摘要說明在卷可稽，足見告訴人乙○○確有受詐欺集
    團成員詐騙而匯款至被告甲○○所有之上開帳戶以交付財物
    之情形。又被告甲○○於本院96年12月3 日準備程序中及96
    年12月20日所立具之刑事答辯狀內均自承：其於95年2 月間
    業已發覺銀行帳戶經列為警示帳戶而無法轉帳等情，而其於
    同日準備程序亦中供稱：其至95年8 月始辦理提款卡之掛失
    手續等語，觀諸被告甲○○所有之上開帳戶自90年12月28日
    開戶迄今均未申請掛失補領存摺及更換印鑑事宜，此有國泰
    世華商業銀行復興分行96年10月19日國世復興字第09600002
    69號函附卷可參，是被告甲○○明知其所有之帳戶列為警示
    帳戶竟未加究明原因，顯不符常情；又被告甲○○於96年9
    月6 日偵查中雖供稱：「（問：那麼何以詐騙集團會知道你
    的密碼？）我是寫在提款卡背面，所以遺失時就一併被人知
    道了。」、「（問：提款卡是塑膠材質，如何寫上密碼？）
    我是貼上立可貼，然後書寫在上面。」等語，然其於本院96
    年12月25日審理中供稱：「（問：最後一次使用該帳戶是何
    時？）過年前就是95年1 月27日轉出的那次。」、「（問、
   ： 當時戶頭只剩下10元是否就是不想再使用這個帳戶？）是
    。」等語，觀諸其於同日審理中亦供稱：上開帳戶之金融卡
    密碼為其生日等語，則被告甲○○既稱不欲使用上開帳戶，
    似無將密碼繼續黏貼以甘冒他人盜領之風險，況上開帳戶密
    碼為其生日，且其迄至本院審理之際均能立即應答，亦難認
    有何另行記載之必要性，足見被告甲○○所辯上情，顯不足
    採；另依卷附之交易明細資料及交易明細摘要說明觀之，被
    告甲○○所有之上開帳戶於95年1 月27日後仍有以金融卡進
    行交易之情形，而使用金融卡進行交易者，須利用金融機構
    設置之自動櫃員機依指令操作並輸入正確之密碼始可順利交
    易，觀諸詐欺集團係為避免自帳戶之來源回溯追查其身分而
    利用他人帳戶供作詐得款項出入之帳戶，其為確保其犯罪所
    得，當無明知係他人遺失存摺、印鑑及密碼之帳戶仍供作其
    詐得款項匯入之用而甘冒遭真正帳戶持有人提領或掛失之風
    險，足認被告甲○○確曾將上開帳戶交付他人使用無訛。又
    金融帳戶為個人理財之工具，申請開設金融帳戶並無任何特
    殊之限制，一般民眾皆能自由申請開戶，並得同時在不同金
    融機構申請多數存款帳戶使用，乃眾所週知之事實，是依一
    般人之社會生活經驗，倘係合法收入本可自行向金融行庫開
    戶使用，自無向他人取得帳戶之必要；而金融存摺事關存款
    人個人財產權益之保障，倘有不明之金錢來源，甚而攸關個
    人法律上之責任，其專有性甚高，除非本人、與本人具有信
    賴關係或其他特殊原因，難認有何流通使用之可能，一般人
    均有妥為保管防阻他人任意使用之認識，足見被告甲○○於
    提供帳戶之際其客觀上當可預見所提供他人使用之帳戶可能
    遭他人作為犯罪之用，故被告甲○○明知上開事實猶提供帳
    戶供第三人使用，自難謂無幫助之故意。是被告甲○○上開
    所辯，均屬事後卸責之詞，不足採信。本件事證明確，被告
    甲○○之犯行洵堪認定，應予依法論科。
三、按刑法部分條文業於94年1 月7 日修正，並自95年7 月1日
    施行，而同於95年7 月1 日施行之刑法第2 條規定，係關於
    新舊法比較適用之準據法，其本身無關行為可罰性要件之變
    更，故於95年7 月1 日前揭法律修正施行後，如有涉及比較
    新舊法之問題，即應逕依修正後刑法第2 條第1 項規定，為
    「從舊從輕」之比較（最高法院95年度第8 次刑事庭會議決
    議意旨可資參照），查本件被告甲○○之上開行為至遲於95
    年2 月13日完成，是本件被告甲○○行為後，法律已有變更
    ；而刑法第339 條詐欺罪之法定刑為「五年以下有期徒刑、
    拘役或科或併科一千元以下罰金」，而被告甲○○行為時之
    刑法第33條第5 款規定罰金最低額為銀元一元，且依罰金罰
    鍰提高標準條例第1 條之規定，將上開罰金之原定數額最高
    得提高為十倍，是被告甲○○行為時之所得科處之罰金刑，
    經折算為新臺幣後，最高額為新臺幣三萬元，最低額為新臺
    幣三元；惟依95年6 月14日增訂公布之刑法施行法第1 條之
    1 規定：「中華民國九十四年一月七日刑法修正施行後，刑
    法分則編所定罰金之貨幣單位為新臺幣；九十四年一月七日
    刑法修正時，刑法分則編未修正之條文定有罰金者，自九十
    四年一月七日刑法修正施行後，就其所定數額提高為三十倍
    。但七十二年六月二十六日至九十四年一月七日新增或修正
    之條文，就其所定數額提高為三倍。」，且依95年7 月1 日
    施行之刑法第33條第5 款之規定罰金最低額為新臺幣一千元
    ，是被告甲○○上開行為所得科處之罰金刑，最高額為新臺
    幣三萬元，最低額為新臺幣一千元，經比較修正前後規定之
    結果，應認修正後之法律並非較有利於被告，依修正後刑法
    第2 條第1 項之規定，自應適用行為時之法律即修正前之規
    定論處。次按，修正前刑法第30條原規定：「幫助他人犯罪
    者，為從犯。雖他人不知幫助之情者，亦同。從犯之處罰，
    得按正犯之刑減輕之。」，而修正後刑法第30條則規定：「
    幫助他人實行犯罪行為者，為幫助犯。雖他人不知幫助之情
    者，亦同。幫助犯之處罰，得按正犯之刑減輕之。」，然上
    開修正意旨乃在明確宣示幫助犯採取「限制從屬形式」，且
    將名詞上易生誤解之「從犯」修正為「幫助犯」，但均未影
    響「幫助犯無獨立性，必以正犯有犯罪行為之存在，始能存
    在」之從屬性質，自不涉及罪刑實質內容之變更，而無比較
    新舊法適用之問題。至上開刑法施行法第1 條之1 之規定，
    係在替代罰金罰鍰提高標準條例部分條文，且與適用罰金罰
    鍰提高標準條例之結果相同，對於被告而言並不生有利或不
    利之問題，僅係將貨幣單位由銀元改為新臺幣，並非法律變
    更刑度之條文，當無須就新舊法加以比較，應逕適用之（臺
    灣高等法院暨所屬法院95年法律座談會刑事類提案第17號研
    討結果參照），附此敘明。
四、核被告甲○○上開所為，均係犯刑法第339 條第1 項、第30
    條第1 項之幫助詐欺罪。又其幫助他人犯罪，為幫助犯，應
    依刑法第30條第2 項之規定，按正犯之刑減輕之。爰審酌被
    告甲○○雖非實際遂行詐欺犯行之人，然其提供帳戶以供他
    人使用，影響財產交易秩序，且迄今均未賠償告訴人乙○○
    ，復於犯後猶狡詞卸責，毫無悔意，及其品行、犯罪動機、
    目的、手段、生活狀況、智識程度、犯罪所得及犯罪所生之
    損害等一切情狀，量處如主文所示之刑。又被告甲○○所為
    本件之幫助詐欺犯行，其所犯係最重本刑為五年以下有期徒
    刑以下之刑之罪，且犯罪時間係在96年4 月24日以前，而宣
    告刑亦未逾有期徒刑一年六月，爰依中華民國96年罪犯減刑
    條例第2 條第1 項第3 款及第3 條第1 項第15款之規定，減
    其宣告刑二分之一，而諭知如主文所示之減得之刑，並依同
    條例第9 條之規定諭知易科罰金之折算標準。另被告甲○○
    行為時之刑法第41條第1 項前段規定：「犯最重本刑為五年
    以下有期徒刑以下之刑之罪，而受六個月以下有期徒刑或拘
    役之宣告，因身體、教育、職業、家庭之關係或其他正當事
    由，執行顯有困難者，得以一元以上三元以下折算一日，易
    科罰金。」，且依修正前罰金罰鍰提高標準條例第2 條前段
    （現已刪除）之規定，將上開易科罰金之折算標準就其原定
    數額提高為一百倍折算一日，是其行為時之易科罰金折算標
    準，應以銀元一百元至三百元折算一日，經折算為新臺幣後
    ，應以新臺幣三百元至九百元折算為一日，惟95年7 月1 日
    施行之刑法第41條第1 項前段則規定：「犯最重本刑為五年
    以下有期徒刑以下之刑之罪，而受六個月以下有期徒刑或拘
    役之宣告者，得以新臺幣一千元、二千元或三千元折算一日
    ，易科罰金。」，經比較修正前後規定之結果，應認修正後
    之法律並非較有利於被告，依修正後刑法第2 條第1 項之規
    定，自應適用行為時之法律即修正前之刑法第41條第1 項前
    段及修正前罰金罰鍰提高標準條例第2 條之規定，諭知易科
    罰金，並定其折算標準。
據上論斷，應依刑事訴訟法第299 條第1 項前段，刑法第2 條第
1 項、第30條、第339 條第1 項，修正前第41條第1 項，刑法施
行法第1 條之1 ，修正前罰金罰鍰提高標準條例第2 條，中華民
國96年罪犯減刑條例第2 條第1 項第3 款、第7 條、第9 條，判
決如主文。
本案經檢察官鄭富城到庭執行職務。
中    華    民    國    97    年    1     月    11    日
                  刑事第五庭審判長法  官  李育仁
                                  法  官  黃潔茹
                                  法  官  黃雅君
以上正本證明與原本無異。
如不服本判決，應於判決送達後10日內向本院提出上訴狀。
                                  書記管  彭莉婷
中    華    民    國    97    年    1     月    11    日
附錄本案論罪科刑法條：
刑法第339條第1項
意圖為自己或第三人不法之所有，以詐術使人將本人或第三人之
物交付者，處 5 年以下有期徒刑、拘役或科或併科 1 千元以下
罰金。


司法院資訊處製作；財團法人民間司法改革基金會備份。
